最高法院刑事判決　　　　　　九十六年度台上字第二七八九號
上　訴　人　台灣高等法院台南分院檢察署檢察官
被　　　告　甲○○
　　　　　　乙○○
上列上訴人因被告等殺人案件，不服台灣高等法院台南分院中華
民國九十五年五月十一日第二審更審判決（九十四年度重上更(七)
字第六六四號，起訴案號：台灣台南地方法院檢察署八十三年度
偵續二字第四號），提起上訴，本院判決如下：
    主  文
原判決撤銷，發回台灣高等法院台南分院。
    理  由
本件原判決以公訴意旨略稱：被告甲○○與蔡信雄（已死亡）受
楊助成（另案由原審判處無期徒刑確定）僱用，於民國八十一年
間，共同在台南市○○路二六四號經營放款業務。因彼此金錢計
算不清楚，且蔡信雄曾向在高雄犯案後前來台南投靠楊助成之楊
金水借用支票，因票款問題而結怨。八十一年十一月五日蔡信雄
因需用槍彈，乃囑被告乙○○連絡楊金水，楊金水佯稱：槍彈已
借給朋友，朋友在富麗華舞廳云云。蔡信雄即駕車載楊金水、乙
○○赴舞廳，欲尋楊金水之友人索取槍彈，但未尋得楊金水所稱
之友人，蔡信雄怒而責罵楊金水，並先行駕車離去。同月六日凌
晨約一時至二時之間，楊金水、乙○○至該市○○路○段鑽石大
飯店地下室仙杜拉酒店尋找楊助成，三人共同謀議殺害蔡信雄，
甲○○則於二十分鐘後到達仙杜拉酒店參與會商，其間楊助成提
議由楊金水幹掉蔡信雄，要給楊金水新台幣（下同）二百零九萬
元報酬。甲○○亦唆使楊金水稱：「反正你已經是死刑犯，再幹
掉一個蔡信雄也沒有什麼關係，我可以幫你安排上台北及偷渡」
等語，乙○○在場默認，楊金水遂萌殺死蔡信雄之犯意。同日凌
晨五時許，楊金水獨自一人持中共製黑星手槍一支、子彈五發乘
計程車至台南市○○路二六四號，拉開一樓鐵門（未上鎖），進
入屋內逕至二樓，以手敲蔡信雄房門，蔡某前來應門，甫開門一
半，楊金水即持槍對準蔡某擊發二槍，當場擊斃蔡信雄後逃逸，
嗣經警捕獲。因認被告甲○○、乙○○（下稱被告等二人）均涉
犯教唆殺人罪嫌等情。經審理結果，認被告等二人之犯罪均不能
證明，因而撤銷第一審論處被告等二人教唆殺人罪刑之判決，改
判諭知被告等二人均無罪，固非無見。
惟查：（一）證據之取捨與事實之認定，固為事實審法院之職權
，惟如調查所得之證據，就待證事實之內容不相一致時，仍應依
經驗法則、論理法則定其取捨，並於判決理由內詳予說明其所得
心證之理由，方足為事實認定之依據。原判決雖謂：本件警方後
來所以能查獲楊金水，乃係警方循線查出被告等二人在被害人蔡
信雄所經營之地下錢莊任職，遂由警員林坤誠以呼叫器通知被告
等二人至警局說明，被告乙○○隨即於八十一年十一月六日上午
十一時五十分許，自動到案，並向警方供稱：「楊金水可能係兇
嫌」云云，始由警方查獲楊金水等情，已據被告乙○○供明，核
與台南市警察局第一分局（下稱第一分局）警員林坤誠於原審上
訴審證述情節相符，且證人即第一分局巡佐莫伯強於原審審理時
證述：綽號「十三」的身分是林坤誠去查出，當天下午五點多槍
戰時，綽號「十三」就跑掉了，不知道綽號「十三」是楊金水等
語，顯見第一分局於八十一年十一月六日下午五時二十分，尚無
法知悉楊金水涉及蔡信雄命案，本件應係依被告乙○○提供之線
索，始查出楊金水之真實姓名，再前往圍捕等旨（原判決第十一
頁第一行至第十二頁第十一行）。又證人即第一分局巡佐莫伯強
於原審審理時固證述：伊簽擬之「偵辦蔡信雄命案緝捕嫌犯楊金
水使用槍械報告」之「案情概要」，其中警卷(三)第二十八至三十
二頁部分乃伊所撰寫，第二十四至二十七頁部分，則係警員林坤
誠所寫，綽號「十三」之身分是林坤誠所查出等語 (見原審卷第
一六七至一六八頁）。惟證人莫伯強與林坤誠共同簽擬之上開「
案情概要」略載：「一、八十一年十一月六日本分局轄內府連路
二六四號發生蔡信雄被槍殺致死命案，經本組偵查發現死者經營
地下錢莊之合夥人楊助成，有助偵辦命案，於十四時三十分在命
案現場發現楊助成，並請其至本組協助偵查……職等發現有一自
稱綽號叫『十三』的不詳男子自十四時三十分至十七時，連續扣
楊助成的大哥大約八、九次……並約楊某於十七時二十分在永華
路中華路口「華爾茲舞廳」見面，職問楊有關『十三』的來歷，
楊稱係死者蔡信雄的朋友，職等認為有助案情調查，乃組警網依
約前往……二、職見警網趕到支援，就先行帶同楊助成返回分局
，並透過八號分機，查明『十三』之年籍，叫楊金水……」（見
警卷(三)第二十四至二十七頁）；果該案情摘要所載屬實，警方所
以查獲楊金水，似因綽號「十三」之楊金水於案發當日下午，連
續撥打楊助成之手機八、九次，警方生疑，經由楊助成而約唔楊
金水，且楊金水之身分，乃經八號分機查明，並非由被告乙○○
所提供，則得否認定警方係經由被告乙○○之供述，查出楊金水
涉案，尚有疑義。再證人莫伯強於原審審理時證述：甲○○於八
十一年十一月五日、六日之行蹤有查過，與其所供相符等語（見
原審卷第一六八頁）。惟其於原審更六審審理時則證述：「（問
：甲○○說當天有去黛安娜吃東西，是誰查的？」卞得文（筆錄
誤載為汴德文）去查的」，「（問：你說之前曾經卞得文有查過
甲○○行蹤為何？）沒有結果。案發當時甲○○的行蹤不清楚…
…」（見原審更六卷(二)第十至十一頁）；而證人即警員卞得文於
原審則證以：「（問：當時你有沒有查證甲○○當日的行蹤？）
筆錄上他有陳述，他陳述後我就將筆錄交給小隊長莫伯強，但我
沒有去查筆錄所記載的行蹤」，「（問：莫伯強以前在本院《原
審》前審說：甲○○當天有去黛安娜小吃部吃東西，問：是誰查
的，莫伯強稱：是卞得文去查的，有何意見？）我只負責製作偵
訊筆錄，調查的事是他們負責，我沒有負責」各等語（見原審卷
第一七一頁），苟所證無訛，被告甲○○案發當日之行蹤，莫伯
強認係警員卞得文所應查證，而警員卞得文則認甲○○之行蹤未
在其職責範圍內，並未著手調查，則證人莫伯強究依如何之憑據
，認甲○○案發當日之行蹤與其所供相符，仍有未明，原判決對
前開報告及證人莫伯強證述之憑信性未予究明，亦未說明其取捨
之心證理由，遽行判決，即有證據之調查未盡及判決理由不備之
違法。（二）客觀上為法院採為判決基礎之證據雖已調查，而其
內容尚未明瞭者，即與未經調查無異，如遽行判決，仍屬應於審
判期日調查之證據而未予調查。原判決雖說明：「楊金水於警詢
自承：因他案遭通緝後，逃亡至台南而受僱於蔡信雄，且案發前
並未與蔡信雄發生爭吵等語，則蔡信雄與楊金水亦無仇怨，甚且
有恩於楊金水，然楊金水僅因他人口頭教唆，並誘之以利，即於
短短二日內，形成殺人動機與決意，並旋即以殘酷手段殺害蔡信
雄，其心裡狀態已非一般常理所能臆測，自不得以被告等二人平
日有資助楊金水行為，即認楊金水無誣指被告等二人可能。況案
發當時，楊金水並未遭判處死刑，僅知兇手可能為綽號『十三』
者，因乙○○提供線索，始查出楊金水真實姓名，且楊金水因案
遭通緝而逃亡，經乙○○介紹而受僱於蔡信雄及楊助成，知其真
實姓名者，僅乙○○等數人爾，楊金水被捕後，其懷疑遭乙○○
等人出賣，憤而設詞構陷被告二人，亦屬事理之常。是本件自不
得因被告等二人有資助楊金水生活費之情，即認同案被告楊金水
無誣指被告二人之可能。」而為有利被告等二人之論斷（原判決
第十七頁倒數第十八行至倒數第四行）。惟本件共同被告楊金水
迭次於警詢供謂：「是楊助成主謀，與甲○○、乙○○及我四個
人『共謀』將蔡信雄擊斃圖利」，「楊助成、乙○○、甲○○及
我四個人共謀，是楊助成主使我前往將蔡信雄打死」，「第一次
是在八十一年十一月五日二十時左右，我與乙○○二人前往台南
市○○路鑽石飯店找楊助成，三人共同商議，楊助成建議幹掉蔡
信雄，乙○○在場默認」，「第二次在台南市仙杜拉酒店於八十
一年十一月六日凌晨一至二時間楊助成、乙○○、甲○○（小通
）及我四個人一起謀議，楊助成說叫我幹掉蔡信雄後，要安排我
作假身分證給我及安排偷渡出國，並給我二百零九萬元，並叫我
找現場之小通（指甲○○）研究，因他頭腦較好，後（小通）告
訴我說：『反正你已經是死刑犯，幹掉蔡信雄也沒有什麼關係』
，且說：『你幹掉他（指蔡信雄）後，我先安排你去台北住』，
小通又說：『慢二、三天再幹掉他』，乙○○亦在場，不表示意
見，但他知情，後來我與乙○○二人去豪隆舞廳後約五點左右（
即八十一年十一月六日），我就跟乙○○分手，前往將蔡信雄幹
掉」（見警卷(三)第一頁背面、第二頁正面）；復於偵查中供以：
伊與乙○○約凌晨一點離開「富麗華」去找楊助成，先到樓下「
仙杜拉」找，楊助成在那裡，甲○○原不在，嗣甲○○才到「仙
杜拉」，彼等四人在一起喝酒，楊助成在喝酒時要伊殺害蔡信雄
，並出示支票，楊助成講完後，就說甲○○的頭腦比較好，有什
麼問題找他，然後伊就坐過去問甲○○，甲○○說：最好是星期
天才動手較好，在報紙上看到伊在高雄殺了人會被判死刑，反正
伊是死刑犯，再幹掉一個也沒關係，會安排伊去台北住，再安排
偷渡，作身分證等，又說其在前二天就決定要自己下手殺蔡信雄
，但是沒有殺，現在由你下手好了云云，乙○○在場旁聽，知道
我們談話內容，之後乙○○在舞廳有對伊說：「若沒殺掉蔡信雄
，對楊助成沒有交代」等語，伊只是告訴乙○○：不會讓他難做
人云云，約五點舞廳關門，伊就一人前往殺害蔡信雄（見八十一
年度偵字第一四一一０號偵查卷第三十三頁背面、三十四頁正面
、八十九頁背面、九十頁正面、八十三年度偵續一字第二號偵查
卷第二十三頁背面、二十四頁正面、八十三年度偵續二字第四號
偵查卷第二十四頁背面、二十五頁正面）；再於原審上訴審審理
中供述：當時有伊、楊助成、甲○○、乙○○四人在酒店，楊助
成提議要殺死蔡信雄，要給伊二百零九萬元，乙○○在酒店內，
乙○○知道，甲○○本來不在，後來到酒店，甲○○也知道，楊
助成說細節部分要伊找甲○○商量，伊找甲○○商量時，甲○○
親自說：伊是通緝死刑犯，叫伊去犯案，殺完後，要伊去台北，
安排伊偷渡到大陸，在酒店說完之後，乙○○陪我去中正路一家
海產店吃東西，吃完後又去豪隆舞廳喝酒，乙○○知道伊要殺人
等語（見原審八十四年度上訴字第六九號卷第九十五頁正面、第
一五二頁正、背面）；繼於原審更一審審理中供承：當時楊助成
對伊這麼講時，被告等二人在場，楊助成要伊殺完之後去找甲○
○，甲○○就表示要帶伊去台北避風頭，再幫忙偷渡，在場的乙
○○沒有表示什麼，只是在喝酒，喝到二點多才離開，我和乙○
○獨自去中山路吃宵夜，在席間乙○○對伊說「你若不殺死蔡信
雄，對楊助成難交代」，吃完乙○○送他女朋友回家，伊等再到
豪隆舞廳喝酒，喝到凌晨五點多，伊再去殺蔡信雄（見原審更(一)
卷第七十五頁正面、第七十六頁正面、第七十七頁背面、第八十
頁正面、第八十二頁正面）；續於原審更三審審理中供陳：伊去
找楊助成，楊助成在櫃台與經理喝酒，見到乙○○及伊，原想帶
伊等去隔壁咖啡店，但那裡客滿便作罷，後來甲○○下來，才一
起去「仙杜拉酒店」喝酒，甲○○與楊助成有告訴伊那些話（指
楊助成提議由楊金水去殺蔡信雄，甲○○說在報紙上看到楊金水
殺了人，反正楊金水也是死刑犯，再幹掉一個也沒有關係，可以
安排楊金水上台北及偷渡），這些話是在「仙杜拉」說的各等語
（見原審更(三)卷第七十九頁正面、第八十頁正面、第八十一頁正
面）；復參以同案被告楊助成於警詢中供承：伊於八十一年十一
月六日凌晨一時多，自己回到鑽石大飯店地下室之「仙杜拉」酒
店找女朋友劉玲燕拿鎖匙，又和該店經理聊天至二點十五分左右
，剛好乙○○和楊金水來找伊（見警卷(一)第十一頁背面、警卷(三)
第三頁正面）；復於原審上訴審審理中供稱：案發當天伊是在「
仙杜拉酒店」與酒店經理、楊金水在喝酒；楊金水與乙○○有來
找伊（見原審上訴卷第九十三頁背面、第九十四頁正面、第一五
四頁正面）；嗣於八十三年三月十日檢察官偵查時供稱：乙○○
沒參與意見，亦未提議指殺害蔡信雄各等語（見八十三年度偵續
一字第二號偵查卷第四十七頁背面至四十八頁）。果此部分所供
不虛，楊金水就被告甲○○前後以言語慫恿其殺害蔡信雄時，乙
○○在旁未表示意見，迨乙○○與楊金水二人相處時，始要其殺
害蔡信雄之基本事實，似無更易其詞，且與楊助成所供並無不符
，苟楊金水自始懷疑遭被告等二人出賣，有意誣陷被告等二人，
何以就被告等二人涉案情節之輕重，教唆之場地及內容，竟有不
同之供述？況徵以被告乙○○於警詢及偵查中亦供以：八十一年
十一月六日凌晨二時二十分左右，伊與楊金水去「仙杜拉」找楊
助成，伊先在外面等，楊金水先到「仙杜拉」，結果碰到楊助成
在樓下，楊金水就叫伊下去，楊助成說店要關了，叫伊等上來，
本來要到對面咖啡廳坐，但因為客滿，所以到樓上五０八號房，
於凌晨二時五十分許，見楊助成之女友回來，伊就和「十三」坐
計程車到中正路、海安路口海產店吃宵夜，凌晨四時二十分又到
豪隆舞廳喝酒各等語（見警卷(三)第十五頁正、背面、八十一年度
偵字第一四一一０號偵查卷第十二頁背面、第三十九頁正面、第
一一二頁背面、八十二年度偵續字第六八號偵查卷第十四頁正面
、背面）；被告乙○○就案發當日凌晨，楊金水著手殺人前，確
與楊助成、楊金水見面過，嗣再與楊金水吃宵夜及至舞廳喝酒之
經過，似與楊金水所供大致相符，能否謂楊金水所供，概屬子虛
，不符實情，自有研求之餘地，此既攸關被告等二人有無教唆殺
人或曾予精神助力，幫助殺人之犯行，原審未釐清究明，以為判
斷之依據，徒執臆測之詞，推論楊金水所為不利被告等二人之供
述，係屬誣指，遽為有利被告等二人之判決，殊嫌率斷，併有證
據調查未盡之違法。檢察官上訴意旨執以指摘，為有理由，應認
原判決仍有撤銷發回之原因。
據上論結，應依刑事訴訟法第三百九十七條、第四百零一條，判
決如主文。
中　　華　　民　　國　九十六　年　　五　　月　 十八　 日
                      最高法院刑事第五庭
                          審判長法官  林　增　福
                                法官  邵　燕　玲
                                法官  張　清　埤
                                法官  陳　世　雄
                                法官  蔡　國　在
      本件正本證明與原本無異
                                      書  記  官
中　　華　　民　　國　九十六　年　　五　　月　二十三　日
                                                      V
